【裁判字號】    94,訴,619
【裁判日期】    950127
【裁判案由】    分割共有物
【裁判全文】
臺灣彰化地方法院民事判決  94年度訴字第619號
原      告  戊○○
被      告  丙○○
訴訟代理人  甲○○
被      告  丁○○
訴訟代理人  乙○○
上列當事人間請求分割共有物事件，本院於民國九十五年一月二
十四日言詞辯論終結，判決如下：
    主      文
兩造共有坐落彰化縣埔心鄉○○段二重湳小段三地號，地目田，
面積11794平方公尺土地，分割為如附圖即彰化縣溪湖地政事務
所九十四年十一月二日土地複丈成果圖所示：編號Ａ部分面積41
27平方公尺土地，分歸原告所有；編號Ｂ部分面積4620平方公尺
土地，分歸被告丙○○所有；編號Ｃ部分面積3047平方公尺土地
，分歸被告胡聯所有。
原告應補償被告胡聯新台幣貳拾陸萬壹仟佰玖拾玖元。
訴訟費用由被告丙○○負擔120分之47、被告丁○○負擔120分之
31、餘由原告負擔。
    事實及理由
一、原告主張坐落彰化縣埔心鄉○○段二重湳小段三地號，地目
    田，使用分區地類別為特定農業區農牧用地，面積11794平
    方公尺土地（下稱系爭土地）為兩造共有，原告之應有部分
    為120分之42、被告丙○○為120分之47、被告丁○○為120
    分之31，系爭土地由兩造依協議分管位置占有使用，及共有
    人就系爭土地並未訂有不分割之特約，依物之使用目的亦無
    不能分割情形等事實，已據其提出土地登記謄本、地籍圖謄
    本等件為證，核屬相符，並為被告所不爭執，應認原告此部
    分主張為真實。
二、按各共有人，得隨時請求分割共有物。共有物之分割方法，
    不能協議決定者，法院得因任何共有人之聲請，命為原物分
    配於各共有人；民法第八百二十三條第一項及第八百二十四
    條第二項第一款亦分別定有明文。又分管契約係共有人就共
    有物之使用、收益或管理方法所訂定之契約，無消滅共有關
    係之效力，且共有物分管之契約與共有物不分割之約定有異
    ，應不影響共有人共有物分割請求權之行使。從而，原告提
    起本件訴訟請求裁判分割系爭土地，依前開規定，洵屬正當
    ，應予准許。被告胡聯所辯，兩造就系爭土地之分管協議
    已逾十五年時效，原告之主張為無理由云云，顯屬誤會，應
    無足取。
三、又分割共有物，除公平原則外，應依共有物之性質，斟酌其
    分割後之經濟效用，而為適當之分配。查系爭土地略呈不規
    則形狀，坐落於東西向快速道路埔心交流道附近，地目田，
    編定為特定農業區，以南側瑤鳳路為對外主要出入孔道，東
    側有巷道與瑤鳳路相通，共有人並協議分管系爭土地，由原
    告分管南部土地，建有工廠、雞舍、住家使用，被告丙○○
    占有中間土地及被告胡聯占用北部土地，目前均供農作使
    用，詳如卷附彰化縣溪湖地政事務所九十四年九月十四日土
    地複丈成果圖所示等情，業經本院囑託彰化縣溪湖地政事務
    所派員會同兩造履勘現場屬實，製有勘驗筆錄及土地複丈成
    果圖可稽。
四、關於系爭土地之分割方法，原告與被告胡聯分別提出分割
    方案，經查
（一）系爭土地地目田，使用分區地類別為特定農業區農牧用地
      ，目前被告丙○○及胡聯就分管位置均供農作使用。
（二）兩造於七十五年一月二日即簽訂切結書，同意依原告承買
      位置分管系爭土地，亦有雙方不爭執之切結書在卷可稽。
      目前系爭土地現狀即由共有人依該分管協議之位置占有使
      用，迄今己二十年。
（三）又系爭土地原告之應有部分為120分之42、被告丙○○為
      120 分之47、被告丁○○為120分之31，其中原告及被告
      丙○○之應有部分合計達120分之89，已逾3分之2以上。
      而分割共有物固不受分管契約之拘束，惟儘量依各共有人
      使用現狀定分割方法，以維持現狀，減少共有人所受損害
      ，當不失為裁判分割斟酌之一種原則。
（四）原告提出之分割方案係以兩造之前協議之分管位置為依據
      ，並為被告丙○○所同意，而依此方案分割結果，不生分
      割後共有人間拆除地上物及交付土地問題，對被告胡聯
      亦無不利。
（五）至被告胡聯提出之分割方案，將系爭土地之南部分歸為
      其所有，並修正與被告丙○○間之分割線，與兩造之前協
      議分管位置不符，而依此方案分割結果，將無可避免共有
      人間拆除地上物及交付土地問題，非但於經濟有損，原告
      及被告丙○○並均表示反對之意思。
    本院斟酌結果，認依原告所提如附圖所示方案分割，與共有
    人原使用位置一致，非但無損經濟效益，且符合大多數共有
    人之意願，尚稱妥適、公允，堪值採用。至被告胡聯分得
    土地之價差情形，自應依規定以金錢補償之，亦無不利，爰
    諭知分割方法如主文第一項所示。
五、又分割共有物之訴，以原物為分配時，如共有人中，有不能
    按其應有部分受分配者，得以金錢補償之，民法第八百二十
    四條第三項定有明文。系爭土地依附圖所示之方案分割結果
    ，各共有人按其應有部分比例分得之土地，因位置不同，價
    值顯有高低，自屬不能按其應有部分受分配之情形，被告胡
    聯並請求補償，依上開規定即有以金錢補償之必要。原告
    雖主張因買受系爭土地當時已為分管占有，不同意價金補償
    云云，惟稽之兩造協議分管系爭土地之切結書，亦無分割時
    毋庸補償之約定，原告此部分主張於法尚有未合，即無可採
    。至被告丙○○之訴訟代理人已當庭表示其分得部分不需要
    補償，自應予以遵重不予補償。本件經華聲企業發展鑑定顧
    問有限公司參酌當地人口因素、土地坐落、交通情況、里鄰
    環境、公共設施、當地目前發展及比較其他類似之土地行情
    ，推定系爭土地價值，認原告應補償被告胡聯新台幣261,
    399元，有卷附報告書可稽，自屬客觀可信，足堪憑採。爰
    併判命原告應如數補償被告胡聯如主文第二項所示。
六、訴訟費用負擔之依據：民事訴訟法第八十一條之一。
中    華    民    國  九十五  年   一  月    二十七   日
                  民事第一庭      法      官  羅培昌
右為正本係照原本作成。
如對本判決上訴，應於判決送達後二十日內向本院提出上訴狀。
                                  法院書記官  沈淑媛
中    華    民    國  九十五  年   一  月    二十七   日


司法院資訊處製作；財團法人民間司法改革基金會備份。
